【裁判字號】    89,重勞上,10
【裁判日期】    891219
【裁判案由】    給付薪資等
【裁判全文】
臺灣高等法院民事判決  八十九年度重勞上字第一○號
      上  訴  人  甲○○
      被上訴人    龍門大廈管理委員會
                              .
      法定代理人  蔡詩郎      .
右當事人間請求給付薪資等事件，上訴人對於中華民國八十九年八月十日臺灣臺北地
方法院八十九年度勞訴字第二六號第一審判決提起上訴，並為訴之追加，本院判決如
左：
    主    文
上訴駁回。
追加之訴駁回。
第二審及追加之訴訴訟費用由上訴人負擔。
    事    實
甲、上訴人方面：
一、聲明：
  (一)原判決廢棄。
  (二)被上訴人應給付上訴人新台幣（下同）壹仟零柒拾萬壹仟壹佰貳拾貳元及自起
    訴狀繕本送達翌日起至清償日止，按年息百分之五計算之利息。
二、陳述：
  (一)王裕崴為幹事非管理員，上訴人於民國（下同）八十年十一月到職，至八十八年
    十月一日至，計七年十一個月均未訂立書面契約，嗣後王裕崴幹事辦理續聘，始
    要求訂立書面契約，核定上訴人之薪資為二萬三千元，並限定上訴人兩天簽約，
    否則搬離宿舍，即屬解僱。上訴人雖未簽訂書面契約，惟仍照常上班，並領得十
    一月份之薪資。
  (二)上訴人與其他管理員相較，年資最高工資卻最少，因認未受公平待遇，而未簽訂
    書面契約，惟並不表示即發生解僱之效力。
  (三)原判決認：「兩造間僱傭契約，並未約定期限。」因任職之承諾「不犯過不解僱
    」，被上訴人從未解僱管理員，即應本既往若干年任免管理員之習慣，原審認被
    上訴人有權任意解僱，實違民法第四百八十八條第二項後段之意旨。
  (四)被上訴人兩具招牌每月可收取之租金，據說各為一百萬元，惟僅有三十五萬元入
    帳，未入帳之租金即為「福利金」，從招牌架子腐蝕情形觀之，已超過十五年之
    久，累積之福利金連同利息，已超過一億元。上訴人遭無理解僱即應分得福利金
    計一千零四十萬元。
乙、被上訴人方面：
一、聲明：
  (一)上訴駁回。
  (二)如為不利被上訴人之判決，願供提保請准免於假執行。
二、陳述：
  (一)原判決認受僱於大廈管理委員會之管理員，並無勞動基準法之適用）行政院勞工
    委員會八十九年六月十六日台八十九勞動一字第○○二三九四○號函）因此兩造
    間權利義務關係，勞動條件除有特別約定外，自應適用民法關於僱傭契約乙節之
    規定。
  (二)上訴人請求餐費、點心費及預告時間工資部分：上訴人並未舉證證明兩造間就餐
    費、點心費及預告時間工資自給付之約定，其請求自屬無據。
  (三)假日代金及超時加班費部分：上訴人依所謂「第一次世界大戰巴黎和會的產物」
    中闡述「員工均有假日」及古老「礦坑、隧道工人薪資計算法」請求，原判決以
    上訴人所舉既非法律或條約，法院無從援用，而且兩造間就此亦未約定，上訴人
    之請求亦屬無據。
  (四)被上訴人係大廈住戶共同推選之委員組成，職司大廈公用部分之管理，郵件之分
    發及費用之分攤等所雇用管理員均屬已退休年老體弱之榮民，其工作報酬每月除
    薪水約二萬餘元外，別無所謂餐費、點心費及假日代金或超時加班費等之給付約
    定，上訴人別出心裁，憑空主張被上訴人應給付上開各項費用，原判決駁回其訴
    ，於法洵無不合，上訴無理由。
    理    由
一、上訴人於本院追加福利金一千零四十萬元部分，因被上訴人無當事人能力（理由
    容後詳述），其追加為不合法，應予駁回。
二、上訴人起訴主張：伊自八十一年十一月起，受被上訴人僱傭為管理員，固定值夜
    班，工作時間為下午十時起至隔日上午五時止，共七小時。迄八十八年十月，被
    上訴人擬將伊每月薪資調整為二萬三千元，而未依伊於被上訴人處工作之七年十
    一個月年資調薪，薪資甚至比年資較淺之其他管理員低，並將伊之工作時間改為
    八小時班，伙食自理，伊乃拒絕接受被上訴人此項調整，未與被上訴人簽約，致
    遭被上訴人於八十八年十一月三十一日解僱。總計被上訴人於伊任職期間共積欠
    伊餐費、點心費、假日代金、超時加班費、預告時間工資等，共計一千零七十三
    萬一千一百二十二元。爰依僱傭契約之法律關係等起訴請求被上訴人給付上開金
    額，及自起訴狀繕本送達翌日起至清償日止，按年息百分之五計算之利息等情。
    被上訴人則以：八十八年十月間，伊由王裕崴管理員與上訴人辦理續聘時，上訴
    人因薪資提高較其他管理員少，乃拒絕簽約，於同年十一月底自動離職，伊並未
    解僱上訴人。又兩造間並無餐費、點心費之約定，餐費係由管理員自資開伙，與
    上訴人無關。再者，上訴人係與其他管理員輪值上班，每日工作八小時，實質上
    乃做一天休息一天，輪休時間遠超過國定假日與星期例假一倍以上，輪休薪資照
    給，自無請求補假或加倍給付工資之餘地。另上訴人所謂加班均係其他管理員有
    事請求上訴人代理，亦與伊無關。上訴人係因拒簽僱傭契約而離職，非伊予以解
    僱，自無由請求伊給付預告時間工資。至上訴人所指伊有廣告費所得，實則租金
    係由龍門購物中心收取。上訴人請求之薪資已罹於時效等語，資為抗辯。
三、按被告無當事人能力，而無法補正者，應以裁定駁回之，民事訴訟法第二百四十
    九條第一項第三款定有明文。按「公寓大廈建築物所有權登記之區分所有權人達
    三分之二以上及其區分所有權比例合計三分之二以上時，起造人應於六個月內召
    集區分所有權人召開區分所有權人會議訂定規約，並向地方主管機關報備」；「
    公寓大廈應成立管理委員會或推選管理負責人」；「公寓大廈成立管理委員會者
    ，應由管理委員互推一人為主任委員，主任委員對外代表管理委員會。管理委員
    會之組織及選任應於規約中定之」；「區分所有權人會議之決議，關於規約之訂
    定或變更，應有區分所有權人三分之二以上及其區分所有權比例合計三分之二以
    上出席，以出席人數四分之三以上及其區分所有權比例占出席人數區分所有權四
    分之三以上之同意行之」公寓大廈管理條例第二十六條第一項、第二十七條第一
    項、第二項、第三十一條第一項第一款分別定有明文。公寓大廈管理條例第三十
    五條第一項所指之管理委員會，係指依公寓大廈管理條例所合法成立之管理委員
    會而言，管理委員會若未依公寓大廈管理條例所定程序成立者（如該法第二十六
    條第一項、第二十七條第一項、第二項、第三十一條第一項第一款規定），無當
    事人能力。蓋未經合法成立之管理委員會如當然有當事人能力，公寓大廈管理條
    例第三十五條第一項及各有關管理委員會成立之規定即無存在必要。查被上訴人
    龍門大廈管理委員會向台北市政府報備時，因資料不全，經台北市政府駁回等情
    ，有台北市政府八十九年五月八日府工建字第八九○三八○二一○○號函可稽，
    被上訴人之管理委員會之成立並未符合公寓大廈管理條例第三十一條第一項第一
    款等規定，有台北市政府八十八年八月九日府工建字第八八○○一○二一○○號
    函可證，並為被上訴人所不爭執（請見原審卷第三七頁至第四一頁；本院八十九
    年十二月五日言詞辯論筆錄），故被上訴人無法依公寓大廈管理條例第三十五條
    第一項規定，取得當事人能力。又「民事訴訟法第四十條第三項所定非法人團體
    ，必須由多數人所組成，並須有一定之組織、名稱、目的、事務所或營業所、獨
    立之財產及設有對外代表團體之管理人或代表人，始足當之」，最高法院七十一
    年度台上字第一七八號判決可供參考。被上訴人無獨立之財產及事務所或營業所
    ，為兩造所不爭執（請見本審卷八十九年十二月五日言詞辯論筆錄），故被上訴
    人亦不屬非法人之團體，而無當事人能力甚為明確。按當事人能力有無欠缺，為
    法院應依職權調查之事項，原審未以上訴人之訴不合法裁定駁回，而以上訴人之
    訴為無理由，判決駁回，雖有未當，然與上訴人應受駁回其訴裁判之結果，初無
    二致，仍應認本件上訴為無理由（民事訴訟法第四百四十九條第二項、最高法院
    六十二年四月十七日、六十二年度第一次民事庭會議決議、同院六十四年度台上
    字第四四五號判例參照）。
四、本件事證已臻明確，兩造其餘攻擊、防禦方法及所舉證據，無礙勝負之判斷，爰
    不一一論列，附此敘明。
五、綜上所述，原審駁回上訴人之訴及其假執行之聲請，理由雖然不同，結果並無不
    同。上訴意旨指摘原判決不當，求予廢棄改判，為無理由，應予駁回其上訴。
六、據上論結，本件上訴及追加之訴為無理由，依民事訴訟法第四百四十九條第二項
    、第七十八條，判決如主文。
中      華      民      國    八十九    年    十二    月      十九      日
                              臺灣高等法院民事第十二庭
                                  審判長法  官  林  丁  寶
                                        法  官  高  鳳  仙
                                        法  官  林  恩  山
右正本係照原本作成。
上訴人如不服本判決，應於收受送達後二十日內向本院提出上訴書狀，其未表明上訴
理由者，應於提出上訴後二十日內向本院補提理由書狀（均須按他造當事人之人數附
繕本）上訴時應提出委任律師或具有律師資格之人之委任狀；委任有律師資格者，另
應附具律師及格證書及釋明委任人與受任人有民事訴訟法第四百六十六條之一第一項
但書或第二項（詳附註）所定關係之釋明文書影本。
中      華      民      國    八十九    年    十二    月     二十一     日
                                        書記官  周  淑  靜
附註：
民事訴訟法第四百六十六條之一（第一項、第二項）：
對於第二審判決上訴，上訴人應委任律師為訴訟代理人。但上訴人或其法定代理人具
有律師資格者，不在此限。
上訴人之配偶、三親等內之血親、二親等內之姻親，或上訴人為法人、中央或地方機
關時，其所屬專任人員具有律師資格並經法院認為適當者，亦得為第三審訴訟代理人
。


司法院資訊處製作；財團法人民間司法改革基金會備份。
